【裁判字號】    89,訴,4625
【裁判日期】    900202
【裁判案由】    撤銷贈與行為等
【裁判全文】
臺灣臺北地方法院民事判決  八十九年度訴字第四六二五號
    原      告  乙○○
    被      告  甲○○
                丙○○
右當事人間請求撤銷贈與行為等事件，本院判決如左：
    主    文
原告之訴駁回。
訴訟費用由原告負擔。
    事    實
甲、原告方面：
  一聲明：
    (一)被告甲○○、丙○○就附表一所示不動產所為贈與之債權行為及所有權移轉之
      物權行為應予撤銷。
    (二)被告丙○○應將前項不動產以夫妻贈與為原因於民國八十八年三月十八日向台
      北市大安地政事務所辦理所有權移轉之登記予以塗銷。
    (三)訴訟費用由被告負擔。
  二陳述：
    (一)被告甲○○於民國八十七年間向原告借款四十六萬元，簽發同額之本票七紙；
      另與訴外人焦青年共同向原告借款一百四十餘萬元，並共同簽發多紙本票交由
      原告收執。被告甲○○於八十九年十二月間寄發二份存證信函予原告，自承尚
      有一百六十九七千七百元尚未清償。
    (二)嗣原告於八十九年八月十日調閱如附表一所示不動產（下稱系爭房地）之登記
      簿謄本後始發現，上揭房地原為被告甲○○所有，於八十七年八月三十一日以
      夫妻贈與為由，移轉登記予其夫即被告丙○○，並於八十八年三月十八日完成
      登記。
    (三)按債務人之財產為全體債權人之總擔保，被告甲○○於債務未償之際，擅將所
      有之房地移轉登記予另一被告丙○○，致原告對債務求償來源遭致損害，而有
      害於原告之債權，爰依據民法第二百四十四條第一項規定，請求撤銷被告間贈
      與系爭房地之債權行為及移轉所有權之物權行為，並請求被告丙○○應塗銷系
      爭房地所有權之移轉登記，為此提起本件訴訟。
  三證據：提出台灣台北地方法院八十九年度票字第二七○六五號本票裁定、土地及
          建物登記謄本各一份、借據一紙、本票八紙。
乙、被告方面：
  一聲明：
    (一)原告之訴駁回。
    (二)訴訟費用由原告負擔。
  二陳述：
    (一)被告甲○○僅積欠原告十五萬元，並非如原告所稱尚有借款一百餘萬元未償。
    (二)系爭房地原為被告丙○○於七十四年六月四日前出資購置，登記為被告甲○○
      所有，嗣於八十六年間因民法親屬編第六條之一修正，被告丙○○本欲將系爭
      房地更名登記為其所有，因發現該房地遭被告甲○○之債權人假扣押，無法辦
      理，被告二人遂協議，由被告丙○○為被告甲○○代償如附表二所示欠款，被
      告甲○○應將系爭房地移轉登記為被告丙○○所有，業於八十八年三月十八日
      辦妥所有權移轉登記。
    (三)被告甲○○於將系爭房地移轉登記予被告丙○○之時，並無其他財產可供清償
      積欠原告之債務；又被告甲○○並未告知被告丙○○積欠原告債務之事。
  三證據：提出公證書一份、建物及土地登記謄本、現金轉帳收入傳票一紙、電匯單
          十五份、繳款收據二份、債務清償協議書一份、本票二十紙、互助會會單
          一份。
    理    由
一原告起訴主張：被告甲○○自八十七年迄今積欠其借款一百餘萬元未償，卻於八十
  七年八月三十一日將其所有系爭房地贈與被告丙○○，並於八十八年三月十八日辦
  妥所有權移轉登記，被告甲○○將系爭房地無償贈與並移轉所有權予被告丙○○之
  行為，造成原告之債權無法受償之結果，顯然有害於原告之債權，爰依據民法第二
  百四十四條第一項之規定，請求撤銷二被告間就系爭房地所為贈與及移轉所有權之
  行為，被告丙○○並應將系爭房地之所有權移轉登記塗銷等語。
二被告則以：被告甲○○對原告所負債務僅有十五萬元，並非原告所稱之一百餘萬元
  ；系爭房地移轉登記之原因雖為「夫妻贈與」，但實質上被告丙○○為被告甲○○
  代償數百萬元債務，故並非無償，原告依據民法第二百四十四條第一項行使撤銷權
  ，於法不合；被告甲○○將系爭房地移轉登記予被告丙○○時，並未告知積欠原告
  債務一事等語置辯。
三原告主張被告甲○○於系爭房地移轉登記予被告丙○○前，即對其負債未償，被告
  雖對原告之債權數額多所爭執，然被告甲○○積欠原告債務確屬事實，是以原告於
  系爭房地移轉登記予被告丙○○前，即對被告甲○○有債權存在之事實，業堪認定
  。
四按債務人所為之無償行為，有害及債權者，債權人得聲請法院撤銷之，民法第二百
  四十四條第一項定有明文。經查系爭房地雖以「夫妻贈與」名義，移轉登記予被告
  丙○○，然被告丙○○係為被告甲○○代償如附表二所示債務，甲○○方同意偕同
  辦理所有權移轉登記，有被告丙○○所提出之現金收入支出傳票、電匯單、繳款收
  據、債務清償協議書、本票、互助會會單等件為證，上情並為原告所不爭執，顯見
  被告丙○○係支出相當對價方取得系爭房地之所有權，亦即，被告甲○○處分系爭
  房地，其原因關係雖以「夫妻贈與」為名，實際上並非無償行為，則原告依據民法
  第二百四十四條第一項規定行使撤銷權，於法不合，自難准許。
五兩造其餘攻擊防禦方法及舉證，核與判決結果無影響，爰不一一論列，併此敘明。
據上論結，原告之訴為無理由，依民事訴訟法第七十八條，判決如主文。
中      華      民      國    九十      年      二      月     廿二     日
                                            民事第二庭法      官  陳婷玉
右為正本係照原本作成
如對本判決上訴，須於判決送達後廿日內向本院提出上訴狀
中      華      民      國    九十      年      二      月      廿二    日
                                                      法院書記官  王  儀


司法院資訊處製作；財團法人民間司法改革基金會備份。
